臺灣臺北地方法院民事判決　　　　　　　96年度訴字第6358號
原　　　告　乙○○
　　　　　　　　　　　　之1
原　　　告　丙○○
　　　　　　　　　　　　15-.
被　　　告　丁○○
上列當事人間請求塗銷地上權登記事件，本院於民國96年11月2
2日言詞辯論終結，判決如下：
    主  文
原告之訴駁回。
訴訟費用由原告負擔。
    事實及理由
一、原告起訴主張：面積1,806平方公尺，坐落於台北縣烏來鄉
    ○○村○○段25-30地號土地（下稱系爭土地），為高家祖
    傳耕地，並為原住民保留地，於民國（下同）57年原住民保
    留地開發管理辦法（下稱開發管理辦法）未施行前補償使用
    給原告之父即原住民高金來使用，因當時高金來為配合鄉長
    鼓吹鄉民推行租地造林之政府政策，從57年起在系爭土地從
    事開墾造林，開墾造林完竣後並於57年10月12日依開發管理
    辦法第8條、第9條之規定設定耕作權登記。然嗣因鄉公所與
    砂石場掛勾，遂於63年10月31日與非原住民之砂石場老闆就
    系爭土地簽訂保留地租賃契約，並侵占約200坪地興建房屋3
    棟，以致高金來之耕作全遭非法塗銷，惟經清查仍有1,340
    平方公尺之地上物未遭收買、拍賣，迄今仍有生產毛竹筍供
    應食用。而嗣因砂石場不為砂石場之用途，並有2年以上不
    付租金予烏來鄉公所之違約情事，經鄉公所於91年至92年初
    終止租約，並收回系爭土地全部地上權，則該地上權即應登
    記予高金來之繼承人即原告。詎鄉公所與被告勾結，於92年
    10月28日在未經原告之認可情況下，擅自將系爭土地之全部
    辦理設定地上權登記予被告。是被告為其私利公然侵害原告
    之權利，而烏來鄉公所與砂石場老闆亦共同侵害原告之權利
    ，渠等塗銷原有地上權登記之行為，為侵權行為及公務員侵
    權不法行為。依上所述，被告為無權占有原始開墾人高金來
    對系爭土地地上使用權利之人，而高金來已於74年2月20 日
    死亡，其權利義務自應由原告等第一順位之繼承人繼承。為
    此，爰依財產法律關係提起本件訴訟。並聲明：被告無權占
    有系爭土地地上權登記應予塗銷，並由原告就系爭土地辦理
    設定地上權登記，再准予被告之地上物部分設定地上權登記
    。
二、被告則以：被告與配偶黃鹿賓自55年5月10日開始於系爭土
    地種菜、建築房屋，且於57年1月6日遷入住居。又被告於58
    年8月19日與高金來、高富勝父子簽立地上權利轉讓書，並
    於64年3月1日取得高金來出具之土地拋棄書。而高金來就系
    爭土地之耕作權已於66年6月22日經塗銷登記。嗣被告於系
    爭土地之建物，經被告領有台北縣政府於67年3月18日核發
    之北縣商甲字第48049號營利事業登記證經營育賢商店，並
    於68年11月30日向台北縣政府申請設立娃娃谷露營社，自68
    年11月5日繳交營業稅迄今。被告曾於75年8月4日向地政機
    關申請鑑界，且烏來鄉公所為確保被告取得爭土地之地上權
    而向新店地政事務所申請重新複丈，經該新店地政事務所於
    92年4月25日複丈確認被告房屋用地為403平方公尺。是原告
    請求塗銷被告合法取得之他項權利，並無理由等語，資為抗
    辯。並聲明：原告之訴駁回。
三、原告起訴主張系爭土地原係由高金來登記耕作權，嗣遭塗銷
    ，然高金來業於74年2月20日死亡，原告為高金來之繼承人
    ，及系爭土地曾出租於他人，被告現仍有建物占用系爭土地
    等情，業據其提出土地登記謄本、戶籍謄本、土地登記簿、
    台灣省山胞保留地租賃契約、照片（均影本）等件為證（見
    本院卷第14頁至第27頁、第56頁至第60頁、第84頁至第95頁
    ），核屬相符，並為被告所不爭執，應可信為真實。
四、惟原告主張被告無權占用系爭土地，並訴請塗銷被告之地上
    權登記等，則為被告否認，並以前揭情詞置辯。是本件之爭
    點即在於：原告訴請被告塗銷系爭土地上之地上權登記，有
    無理由？茲分述如下：
(一)按系爭土地總面積為1,806平方公尺，此有原告所提土地登
    記謄本附卷可稽（見本院卷第14頁），而被告所占用系爭土
    地且經登記地上權者，該部分之面積僅為403平方公尺（下
    稱403平方公尺土地），此亦有前揭土地登記謄本、被告及
    證人即烏來鄉公所之職員甲○○所提之台北縣新店市地政事
    務所複丈成果圖在卷可考（見本院卷第75頁、第113頁）。
    則本件原告所得請求被告塗銷地上權者，應僅限於被告占用
    且經登記之403平方公尺土地。易言之，本件原告請求塗銷
    被告地上權登記之訴，有無理由，所應審酌者，應僅限於該
    403平方公尺土地之部分，而不及於系爭土地之其餘部分，
    合先敘明。
(二)查「山胞保留地開發管理辦法」係自79年3月26日開始施行
    ，嗣於84年3月22日經行政院令修正名稱為「原住民保留地
    開發管理辦法」。本件原告訴請被告塗銷403平方公尺地上
    權，雖未據原告具體表明其請求權基礎，然關其書狀所述，
    無非係基於(1)渠等繼承高金來就系爭土地原有之耕作權；(2)
    或係基於原告或原告繼承高金來就系爭土地有耕作權而得登
    記為地上權人之權利；(3)或係基於地上權。然原告訴請被告
    塗銷地上權登記，自仍應以其為權利人為前提。惟此為被告
    所否認。
(三)經查，原告就此雖主張：系爭耕作權之塗銷，係因開發管理
    辦法第17條規定耕作期滿5年得聲請移轉所有權登記，然因
    烏來鄉公所與他人勾結而將土地租予砂石場，並將耕作權塗
    銷，且鄉公所與砂石場終止租賃契約後，又與被告勾結，將
    系爭土地設定地上權與被告。高金來或其繼承人就系爭土地
    有耕作權，或應得登記為地上權人云云，然查：
  1.被告占用系爭403平方公尺土地之經過略述如下：
  (1)參酌被告所提土地權利轉讓書所載（見本院卷第66頁）「土
    地所有人高金來、高勝富父子願將位於烏來鄉信賢國民小學
    操場旁邊為界線之平面山地半分地（從山邊馬路通行至河邊
    小道算至信賢國民小學操場邊界）讓與黃鹿賓、丁○○夫婦
    搭蓋木造房屋及種菜生產。‧‧‧中華民國五十七年八月十
    九日共同簽立」等語，是被告所佔用該部分之土地，應係經
    由原使用人即高金來讓與其使用權而來，此有高金來於64年
    3月1日書立之土地拋棄書，其上土地標示欄上載「烏來鄉○
    ○段25-30地號‧‧‧」及拋棄內容欄上載「原因：供黃鹿
    賓夫妻建築自助房屋；拋棄面積500公頃」等語可考（見本
    院卷第67頁）。由上可知，被告係於57年間，經高金來同意
    方使用系爭403平方公尺土地（按拋棄書載為500平方公尺，
    應係當時尚未經測量而僅為概算之故），高金來並於64年3
    月1日起立書拋棄系爭403平方公尺土地之權利。
  (2)高金來或原告自63年10月22日原住民保留清查總冊製作日起
    ，即無在403平方公尺土地耕作、造林之事實：
    查證人即烏來鄉公所職員甲○○於96年11月22日到場證稱：
    「地號25-30，從原住民保留清查總冊從六十三年十月二十
    一日這塊土地已經奉省政府民政廳六十三年十月二十一日民
    丁字地22759號核准茂英工程有限公司租用，一直到現在，
    目前還是由其繼續承租使用。」、「（問：所以從來沒有原
    住民高金來在五十七年間辦理使用嗎？）‧‧‧因為這筆土
    地經過茂英工程使用，其中有一部份是茂英工程非使用部分
    ，經過我們測量結果，他真正使用面積僅有租用權利範圍的
    1275平方公尺，其中裡面有被告使用的403公尺‧‧‧」等
    語。參諸該63年所造具之台北縣烏來鄉○○段山地保留地清
    查償總冊所載（見本院卷第107頁），系爭土地即已登記為
    茂英公司使用，此與證人前開所述相符，則前開土地自63年
    起即已為訴外人茂英公司所租用，且據證人即烏來鄉公所職
    員甲○○證述：「‧‧‧一直到現在，目前還是由其（按指
    茂英工程有限公司）繼續承租使用。」等語，此與證人所提
    系爭土地租賃契約上載「三、租賃期限：自民國九十三年七
    月一日起至民國一０二年六月三十日止計九年」（見本院卷
    第109頁）互核相符，是茂英工程有限公司所租賃系爭土地
    迄今並未中斷，且其中403平方公尺土地仍為被告占用迄今
    之情，足堪認定。
  (3)據上，本件被告係因高金來之同意而占用系爭土地，高金來
    並於64年書立土地拋棄書拋棄系爭403平方公尺之土地，被
    告占用迄今，並此登記地上權，則原告空言主張：因烏來鄉
    公所與他人勾結而將土地租予砂石場，烏來鄉公所並於終止
    租賃契約後又與被告勾結，將系爭土地設定地上權與被告云
    云，顯屬無據，而無可取。
  2.開發管理辦法自79年3月26日起開始施行時，高金來或其繼
    承人即原告就系爭403平方公尺之土地亦無耕作、造林、占
    用之事實，當無從依該開發管理辦法登記地上權：
  (1)據原告所提地籍謄本（見本院卷第56頁）所示，高金來固於
    57年10月1日就系爭土地登記耕作權，惟該耕作權嗣已於66
    年6月22日塗銷，是本件自難認高金來就系爭土地有耕作權
    或其他合法使用權源，並由原告得而繼承之。雖原告主張係
    經非法塗銷云云，然原告就此未據提出任何證據以實其說，
    自無足採。
  (2)縱認高金來之耕作權係遭非法塗銷，然如前所述，高金來於
    57年時同意將403平方公尺土地與被告使用，且因茂英工程
    有限公司自63年10月21日起經台灣省政府核定租用系爭土地
    （含403平方公尺土地部分），故高金來於79年3月26日開發
    管理辦法實行時，就403平方公尺土地已無耕作、造林、占
    用之事實存在，高金來及其繼承人自無從依開發管理辦法而
    就403平方公尺土地辦理地上權登記。從而，原告主張原告
    或其父高金來依開發管理辦法之規定，就403平方公尺登記
    得為地上權人云云，即屬無據。
五、縱認高金來或原告得就403平方公尺土地請求登記地上權，
    或雖未經登記惟實際上有耕作權或地上權乙節屬實，然本件
    被告受土地登記之保護，原告亦不得訴請被告塗銷：
(一)按依本法所為之登記，有絕對效力，土地法第43條定有明文
    。而若至已有第三人本於現存之登記而為取得權利之新登記
    以後，則除得依土地法第68規定請求損害賠償外，不得更為
    塗銷登記之請求（最高法院41年台上字第323號判例意旨參
    照）。
(二)本件被告係於92年3月7日就403平方公尺土地聲請登記地上
    權，並於92年10月28日經登記完竣，斯時該403平方公尺土
    地上均無耕作權、地上權或其他用益物權之登記存在，此有
    證人所提原住民保留地使（租）用申請書、原告所提土地登
    記謄本（見本院卷第112頁、第14頁）足憑。是被告或任何
    人如有得為登記地上權之事由，均受該登記簿上「無耕作權
    、地上權或其他用益物權登記」之保護，並據以登記地上權
    。故縱認高金來或原告有權登記為地上權人，或為實際之地
    上權人、耕作權人，然均因未經登記，反之，被告則因此地
    上權登記，而受該土地登記之保護。至若原告因此受有任何
    損害，依前揭說明，亦僅得依同法第68條請求損害賠償，尚
    不得逕行訴請被告塗銷其地上權之登記。
六、綜上所述，高金來已於57年同意由被告使用系爭土地其中40
    3 平方公尺，並於64年3月1日書立之土地拋棄書，拋棄其對
    該403平方公尺土地之權利，且高金來之耕作權已於66年6月
    22 日業經塗銷登記，則高金來或其繼承人於79年3月26日開
    發管理辦法施行時，就被告占用之403平方公尺之系爭土地
    ，已無開墾、耕作、造林或有任何占用之事實，自無從依開
    發管理辦法之規定登記為地上權人。復以，被告因其於該40
    3平方公尺地上有長期占用之事實，經登記為地上權人，其
    占有系爭土地403平方公尺，亦非無權占有。從而，本件原
    告訴請被告塗銷系爭土地地上權登記，為無理由，應予駁回
    。
七、本件事證已臻明確，兩造其餘攻擊防禦方法及所舉未經援用
    之證據，經本院斟酌後，認為均不足以影響本判決之結果，
    爰不一一論述，併此敘明。
八、結論：本件原告之訴為無理由，依民事訴訟法第第85條第2
    項，判決如主文。
中　　華　　民　　國　　96　　年　　12　　月　　10　　日
                  民事第三庭    法　官　林振芳
以上正本係照原本作成
如對本判決上訴，須於判決送達後20日內向本院提出上訴狀
中　　華　　民　　國　　96　　年　　12　　月　　10　　日
                       　　　　 書記官　李淑芬
